臺灣高等法院高雄分院刑事判決　　　　　　　　　　　九十一年度上重訴字第九號
　　上訴人即被告　乙○○
　　指定辯護人　　本院公設辯護人　孫妙岑
右上訴人因殺人等案件，不服臺灣高雄地方法院九十一年度重訴字第三號中華民國九
十一年四月二十二日第一審判決（起訴案號：臺灣高雄地方法院檢察署九十年度偵字
第二三００九號），提起上訴，本院判決如左：
    主  文
上訴駁回。
    事  實
一、乙○○綽號「細條」（台語），曾有恐嚇、違反麻醉藥品管理條例、妨害自由等
    前科（不構成累犯），仍不知悔改，於民國九十年十二月七日上午時分，在蘇彥
    龍位於高雄縣大寮鄉○○路七八之一號住處屋後搭建之茶屋長椅獨自閒坐，蘇彥
    龍及附近鄰居陳保昇等五、六人則在茶屋另一側泡茶聊天，同日上午十一時許，
    蘇彥龍之友人吳輝雄亦前來茶屋聊天，乙○○仍獨自一人坐於茶屋長椅並未加入
    眾人聊天，嗣因蘇彥龍、吳輝雄等人聊及選舉之事，乙○○不滿素不相識之吳輝
    雄講話音量太大，在一旁聽聞後不悅，對吳輝雄稱「哭爸，說話小聲點」（台語
    ），吳輝雄聞之對乙○○稱「我與你不相識，你為什麼罵我」（台語），嗣經陳
    保昇加以勸解後，二人未再有爭執，待雙方衝突平息後，吳輝雄與眾人仍繼續泡
    茶聊天，詎乙○○因而心有不甘，竟萌生殺人之犯意，旋即離開茶屋，意圖為自
    己不法之所有，步行至伍太源在高雄縣大寮鄉○○路七九之十五號旁以木材搭建
    之覆蓋塑膠瓦、無牆垣木寮內竊取伍太源所有置於該處之檳榔刀一把，得手後攜
    帶該把竊得之檳榔刀重返蘇彥龍搭建之茶屋，於同日上午十一時四十分許，佯向
    吳輝雄道歉，與吳輝雄小聲耳語後，計誘吳輝雄一起朝茶屋後方竹林走去，在竹
    林中將吳輝雄推倒在地，趁吳輝雄仰臥倒地時，持該把預藏竊得之檳榔刀朝吳輝
    雄左胸部猛刺一刀，乙○○於逞兇後立即攜刀逃走，旋為前去查看之陳保昇發覺
    ，陳保昇迅即報警處理並叫救護車前來，然因吳輝雄左胸部刀傷穿過左側第一根
    、第二根肋骨，貫穿左肺上葉刺破胸腔主動脈，造成其左胸腔內大量出血當場不
    治死亡，嗣經高雄縣警察局林園分局警員於同日下午二時十分許，知悉兇手為乙
    ○○，乃循線在高雄縣大寮鄉○○○路三四四巷後方農田內追捕逮獲乙○○，並
    於追捕途中在高雄縣大寮鄉○○○路三四四巷圳溝旁查扣乙○○逃跑途中放下之
    行兇贓物檳榔刀一把。
二、案經高雄縣警察局林園分局報請臺灣高雄地方法院檢察署檢察官偵查起訴。
    理  由
一、訊據上訴人即被告乙○○固不否認於右揭時、地，持檳榔刀刺吳輝雄一刀，造成
    吳輝雄死亡之事實，惟矢口否認有何殺人及竊盜之犯行，辯稱：我從未見過吳輝
    雄，也不認識他，案發當天我帶著甘蔗掛著一瓶米酒及一包雞肉到蘇彥龍住處旁
    搭建等茶屋，本想繞到後面的位置坐下，我還沒有開始喝酒，在場之吳輝雄不知
    何故拿一支白鐵管向我撲過來要刺我，但沒有刺中，我見狀要離開茶屋，但因帶
    去的甘蔗、酒及雞肉還在桌上，所以我又折回茶屋欲取走我帶去之食物，未料吳
    輝雄又追過來，以拳頭打我的左臉頰，我跑至竹林裡並撥開吳輝雄，吳輝雄自己
    跌倒趴下去，此時我看到地上有一把檳榔刀，順手拿起檳榔刀往吳輝雄身體背部
    刺下去，我並無殺人之故意，檳榔刀亦非我所竊取云云。經查：
(一)、被告於右開時地持竊得之檳榔刀殺害被害人之事實，業據證人蘇彥龍於警、偵訊
    及原審審理中到庭證稱：乙○○於案發當日上午在茶屋內自己一人閒坐，我與陳
    保昇及鄰居五、六人於上午十時左右開始泡茶聊天，我的朋友吳輝雄於上午十一
    時許到達茶屋，他一來就大聲談到選舉之事，此時坐在後面長椅上之乙○○突然
    向吳輝雄說「哭爸，說話小聲一點」（台語），吳輝雄回頭對乙○○說「我與你
    不相識，你為什麼罵我」（台語），我們叫吳輝雄不要理乙○○，乙○○就走開
    了，經過約半小時後乙○○又回到茶屋，與吳輝雄小聲講話，我不知道他們說些
    什麼，之後他們二人就帶到茶屋後面竹林裡，我叫陳保昇跟在他們後面去看看，
    吳輝雄是空手前來我家，茶屋附近亦無白鐵管等工具，吳輝雄並未拿白鐵撲向乙
    ○○等語（蘇彥龍九十年十二月七日警訊筆錄、九十年十二月十九日偵訊筆錄、
    原審九十一年二月七日、同年三月十一日訊問筆錄）。證人陳保昇於警、偵訊及
    原審審理中到庭結證：我去茶屋與其他人泡茶聊天時，乙○○自己一人已坐在茶
    屋長椅上，一小時後吳輝雄前來茶屋，我們一見到吳輝雄前來就向他恭喜其結拜
    兄弟之女當選立委之事，因為吳輝雄講話比較大聲，引起乙○○之不滿，對吳輝
    雄說「哭爸，小聲一點」，吳輝雄聽到後說「我不認識你，為什麼罵我」，我們
    叫吳輝雄不要理乙○○，乙○○起身對吳輝雄道歉，但乙○○走到竹林內涼棚裡
    拿起菜刀，我尾隨其後已勸阻乙○○拿菜刀，乙○○就沿著茶屋旁圍牆往蘇彥龍
    住處前方馬路離開茶屋，我們繼續泡茶，大約半小時後乙○○又回到茶屋，搭著
    吳輝雄之肩膀說要道歉，接著二人一同往茶屋後方之竹林走去，蘇彥龍恐怕發生
    事情，叫我跟在後面查看，我在距離案發現場約十幾公尺處，自竹林間縫隙間看
    到乙○○作出往下插的手勢動作，接著就從竹林後面果園跑走，我走到現場看到
    吳輝雄仰臥在地，左胸有傷口正在流血，我就報警並叫救護車，案發前乙○○並
    未飲酒，吳輝雄也沒有拿白鐵管攻擊乙○○等語甲確（見陳保昇九十年十二月七
    日警訊筆錄、九十年十二月十一日偵訊筆錄、原審九十一年二月七日訊問筆錄、
    九十一年三月十一日訊問筆錄）。證人伍太源於警、偵訊及原審審理中證稱：警
    方查扣乙○○行兇之檳榔刀是我所有，平時我把檳榔刀放在高雄縣大寮鄉○○路
    七九號旁搭建之木寮裡，案發前五、六日我就未使用該把檳榔刀，不知何時失竊
    等語（伍太源九十年十二月十一日警訊筆錄、九十年十二月十九日偵訊筆錄、本
    院九十一年二月七日、同年三月十一日訊問筆錄）。再者，證人蘇彥龍在其位於
    高雄縣大寮鄉○○路七八之一號住處後方搭建茶屋，茶屋旁有圍牆，茶屋後方有
    竹林與果園，竹林內有涼棚；另證人伍太源放置其所有檳榔刀之地點係在高雄縣
    大寮鄉○○路七九之十五號旁以木材搭建、覆蓋塑膠瓦、無牆垣之木寮內等情，
    此經原審到場勘驗屬實，並有扣案檳榔刀一把及原審勘驗筆錄及現場草圖各一份
    、照片五幀在卷可參（原審卷第七十八至八十二頁）。再參酌證人伍太源於原審
    審理中證述：自蘇彥龍搭建之茶屋步行至我放置檳榔刀地點約十至十五分鐘等情
    （原審九十一年二月七日、同年三月十一日訊問筆錄），可見證人蘇彥龍與陳保
    昇所證稱：乙○○與吳輝雄發生口角後，乙○○就先離開茶屋，約半小時再度返
    回茶屋等情（同上原審筆錄）與事實相符。此外，復有警方於案發後拍攝之案發
    現場照片十二幀、查獲扣案檳榔刀現場照片六幀附卷可證（附於警卷內）。又被
    告雖稱當日身上帶有米酒，但其已陳甲當日並未飲酒（本院卷第三十七頁），另
    警方於捕獲被告後，於九十年十二月七日下午八時許對其施以酒精測試結果，並
    無酒精濃度反應等情，亦有測試表二紙在卷可參（附於警卷內）。據此足認被告
    於尚未飲酒之精神狀態正常情形下，與被害人在蘇彥龍搭建之茶屋發生口角細故
    ，乃步行至伍太源放置檳榔刀處，竊得檳榔刀一把作為行兇工具，再折往蘇彥龍
    之茶屋，計誘被害人至竹林內行兇等情，至堪認定。
(二)、證人即警員高鑽於原審審理中結證：警方根據民眾報案知悉是綽號「細條」之乙
    ○○行兇，乃發動警民找尋兇手乙○○，約一、二個小時後找到乙○○，在追捕
    過程中，他邊跑邊拿出刀子，經其他同事勸他放下子刀子，他把刀子放下來，但
    還是繼續跑，最後被警方逮獲等語（原審九十一年二月七日訊問筆錄），證人即
    警員劉善良證述：案發當日我受理報案趕赴現場，報案者稱兇手是綽號「細條」
    者，並指出兇手逃亡之方向，警民合力循線追捕乙○○到案等語（原審九十一年
    三月五日訊問筆錄），而被告於原審審理中已自承其綽號為「細條」等語（同上
    原審筆錄），據此足認被告於行兇後攜刀逃亡，嗣經警方經由民眾提供之線索，
    已甲確知悉行兇者為被告該人，再循線逮獲被告，並於被告逃亡途中扣得其行兇
    用之檳榔刀一把之事實，堪以認定。因此，被告並非自首，併此敘甲。
(三)、又被告持查扣之檳榔刀一把，刺入被害人吳輝雄左胸部位一刀，致被害人吳輝雄
    當場死亡，經台灣高雄地方法院檢察署檢察官督同法醫師，解剖勘驗被害人吳輝
    雄之屍體結果，發現其胸部左側第一根、第二根肋骨均被切斷，左側第三、四、
    五根肋骨有骨折現象，左胸腔內有大量體液，有血胸現象，肺膜不完整，左側肋
    膜腔積血約五百西西，左肺上葉有被刀貫穿之痕跡，約為三ｘ一‧五公分大小，
    左側胸腔主動脈有被刀剌穿之痕跡，約為二‧八公分長，其左胸部有一刀刺傷，
    入口距離頭頂三十二公分，距離前中線往左六公分，有一刀刺傷，傷口打開為四
    ‧八ｘ一‧○公分大小，閉合為五‧二公分長，無出口，途徑為左胸、左肺上葉
    、左胸腔主動脈，方向則為由前往後，由左往右，朝下方，背部則外觀無異狀。
    法醫師認為被害人吳輝雄之左胸刀刺傷一處穿過左側第一根、第二根肋骨，貫穿
    左肺上葉刺破胸腔主動脈，造成左胸腔內大量出血而死亡等情，此有台灣高雄地
    方法院檢察署相驗屍體證甲書、解剖紀錄報告、屍體驗斷圖各一份、解剖屍體及
    血衣照片共二十三幀附卷可證。足認被告持檳榔刀朝被害人左胸部刺殺一刀，且
    被告之刺殺行為與被害人之死亡結果間，具有相當因果關係至為甲確。
(四)、再按殺人與傷害致人於死罪之區別，本視加害人有無殺意為斷，被害人受之傷害
    程度，固不能據為認定有無殺意之唯一標準，但加害人之下手情形如何，於審究
    犯意方面，仍不失為重要參考資料；雖殺人與傷害致死之區別不以兇器及傷痕之
    多少為絕對標準，然就傷情觀之，上訴人持刀殺人時下手之重可知，刀能殺人不
    能謂無預見，下手之重更難謂無殺人之決心；殺人與傷害人致死之區別，應以加
    害人有無殺意為斷，不能因與被害人素不相識，原無宿怨，即認為無殺人之故意
    ；刑法上殺人與傷害人於死之區別，本視加害人有無殺人之犯意為斷，被害人所
    受傷害之程度及部位，固不能據為認定有無殺人犯意之唯一標準，但被害人所受
    傷害之程度、部位，及加害人之下手情形如何，於審究犯意方面，仍不失為重要
    參考資料；最高法院二十年非字第一０四號、四十四年台上字第三七三號、五十
    一年台上字第一二九一號判例、八十七年台上字第四四九四號判決可資參照。本
    件被告持以行兇之扣案檳榔刀係極為尖銳之刀器，而人體胸部內有重要器官，尤
    其胸部內有肺臟、主動脈等極為重要且脆弱之器官，持刀刺向人體甚為脆弱之胸
    部，客觀上足以發生死亡之結果，自為一般人所能預見，被告既為智識健全之成
    年人，對此自應有所認識。本件被告於行兇之際，雖與被害人素不相識，惟觀諸
    被告係朝被害人之左胸部刺下，刀傷穿過左側第一根、第二根肋骨，貫穿左肺上
    葉刺破胸腔主動脈，造成左胸腔內大量出血，足見被告下手之重，出手之猛，欲
    致被害人吳輝雄於死地之決意，昭然若揭，被告辯稱其無殺人之犯意，自無可採
    。綜上各節，被告為遂行其殺人之犯行，持竊得檳榔刀行兇，被害人因而死亡，
    罪證甲確，應依法論罪科刑。
二、核被告乙○○所為，係犯刑法第二百七十一條第一項殺人罪、刑法第三百二十條
    第一項竊盜罪。被告為達殺人之目的而竊取檳榔刀後行兇，所犯上開二罪間有方
    法目的之牽連關係，應從一重論以殺人罪。
三、原審因而適用刑法第二百七十一條第一項、第三百二十條第一項、第五十五條、
    第三十七條第一項，罰金罰鍰提高標準條例第一條前段規定，並審酌被告與被害
    人素昧平生，亦無冤仇，僅因被害人與他人聊天說話之際音量較大，被告在一旁
    聞之心生不滿，二人生有口角細故，即萌生殺意，且為逞其殺人犯行，先佯向被
    害人道歉，再趁機加以殺害，其罔顧人命，輕忽生命之價值及藐視生命之尊嚴，
    嚴重危害社會安寧秩序，又被害人正值壯年，因被告之殺人行為，剝奪被害人之
    生命，致令其家庭破碎，被害人之妻臨老無伴、子女喪父之苦痛，且被告於犯後
    仍飾詞否認，欲將自己罪行歸責於被害人，足見其犯後毫無悔意，惡性重大等一
    切情狀，爰量處無期徒刑，並依刑法第三十七條第一項之規定宣告褫奪公權終身
    。及敘甲公訴人求處被告死刑，認被告惡性重大，如前所述，惟念其一切犯罪情
    狀，認尚未達罪無可逭，而有與世永久隔離之程度，而未宣告死刑。又說甲扣案
    之檳榔刀一把，雖係被告用以供其殺人犯罪之兇器，但非違禁物，且非被告所有
    之物（為證人伍太源所有失竊之贓物），爰不予宣告沒收。經核原審認事用法俱
    無不合，量刑亦稱妥適，被告上訴意旨仍主張係被害人先以鐵管對其毆打（但未
    打到），且其是持刀刺向被害人背部等情置辯，空言指摘原判決不當，並無可取
    ，為無理由，應予駁回。
據上論結，應依刑事訴訟法第三百六十八條，判決如主文。
本案經檢察官邱榮藏到庭執行職務。
中    華    民    國      九十一      年      七      月     二十六   日
                              臺灣高等法院高雄分院刑事第一庭
                                  審判長法官  王光照
                                        法官  黃壽燕
                                        法官  黃仁松
右正本證甲與原本無異。
如不服本判決應於收受本判決後十日內向本院提出上訴書狀，其未述上訴理由者，
並得於提起上訴後十日內向本院補提理由書狀（均須按他造當事人之人數附繕本)「
切勿逕送上級法院」。
                                      書記官  呂甲燕
中    華    民    國      九十一      年      七      月     二十六   日
附錄：本判決論罪科刑法條：
刑法第二百七十一條第一項：
殺人者，處死刑、無期徒刑或十年以上有期徒刑。
刑法第三百二十條第一項：
意圖為自己或第三人不法之所有，而竊取他人之動產者，為竊盜罪，處五年以下有期
徒刑、拘役或五百元以下罰金。
